臺灣高等法院民事裁定
111年度抗字第404號
抗  告  人  陳秀鑾


上列抗告人因與相對人江宣潔間許可訴訟繫屬事實登記事件，對
於中華民國111年2月17日臺灣桃園地方法院111年度訴聲字第5號
所為裁定提起抗告，本院裁定如下： 
    主  文
抗告駁回。
抗告費用由抗告人負擔。
    理  由
一、按「訴訟標的基於物權關係，且其權利或標的物之取得、設
    定、喪失或變更，依法應登記者，於事實審言詞辯論終結前
    ，原告得聲請受訴法院以裁定許可為訴訟繫屬事實之登記。
    」、「前項聲請，應釋明本案請求。法院為裁定前，得使兩
    造有陳述意見之機會。」，民事訴訟法第254條第5項、第6
    項定有明文。揆諸民事訴訟法第254條於民國106年6月14日
    修正之理由：「現行條文第5項規定旨在藉由將訴訟繫屬事
    實予以登記之公示方法，使第三人知悉訟爭情事，俾阻其因
    信賴登記而善意取得，及避免確定判決效力所及之第三人受
    不測之損害。其所定得聲請發給已起訴證明之當事人，係指
    原告；其訴訟標的宜限於基於物權關係者，以免過度影響被
    告及第三人之權益」及「又為免原告濫行聲請，應令其就本
    案請求負釋明之責，此已包括起訴須為合法且非顯無理由…
    爰增訂第六項前段。」等，已明示得聲請裁定許可為訴訟繫
    屬事實之登記者，限於原告起訴之訴訟標的係基於物權關係
    ，且其權利或標的物之取得、設定、喪失或變更，依法應登
    記者為限；倘原告之訴之訴訟標的，係債之關係者，自不得
    為上開之聲請。再者，原告應釋明本案請求，包括起訴須為
    合法且非顯無理由在內。
二、抗告人聲請及抗告意旨略以：伊因投資理財，而將所出資購
    買之如附表所示之不動產（下稱系爭不動產），借長子即相
    對人之父江文佑（以下逕稱姓名）名義登記，雙方成立借名
    登記關係（下稱系爭借名登記契約），詎江文佑於110年11
    月7日意外死亡，系爭借名登記契約因江文佑死亡而消滅，
    相對人為其唯一之繼承人，伊請求相對人返還包含系爭不動
    產在內之借名登記財產未果，業已依系爭借名登記契約、民
    法第535條前段、第549條第1項、第179條、第550條第1項前
    段、第1148條第1項前段、第759條規定，起訴請求相對人就
    系爭不動產辦理繼承登記，並將系爭不動產移轉登記予伊等
    ，現由原法院111年度重訴字第19號事件（下稱本案訴訟）
    審理中，又伊為系爭不動產之實質所有權人，已終止系爭借
    名登記契約，相對人拒不返還系爭不動產之登記，欠缺法律
    上原因，且顯侵害伊之實質所有權，故伊追加依民法第179
    條及民法第767條第1項規定為請求權基礎，然原裁定漏未審
    酌前述追加之訴訟標的，再者，若由相對人之法定代理人袁
    麗君代理相對人辦理遺產繼承登記，袁麗君為保享有社會福
    利之資格，勢必盡速處分隱匿遺產，為免衍生糾紛，依民事
    訴訟法第254條第5項規定，聲請就系爭不動產裁定許可為訴
    訟繫屬事實之登記。原裁定駁回伊聲請，顯有違誤，爰求為
    廢棄原裁定，並准許為訴訟繫屬事實之登記等語。
三、經查，抗告人提起本案訴訟主張其與長子江文佑間就系爭不
    動產存有系爭借名登記契約，系爭借名登記契約因江文佑於
    110年11月7日死亡而消滅，且其亦已終止系爭借名登記契約
    ，其為系爭不動產之實質所有權人，依系爭借名登記契約、
    民法第535條前段、第549條第1項、第179條、第550條第1項
    前段、第1148條第1項前段、第759條規定，嗣追加依民法第
    179條及民法第767條第1項規定，聲明請求相對人就系爭不
    動產辦理繼承登記，並將系爭不動產移轉登記予抗告人等之
    情，有本案訴訟之民事起訴狀、民事準備書（一）狀節本可
    憑（見本院卷第10至26、37至39頁）。然抗告人提起本案訴
    訟之前揭原訴訴訟標的及追加民法第179條規定之訴訟標的
    部分，係基於債之關係為請求，依照前揭規定及說明，顯無
    從據以裁定許可就系爭不動產為訴訟繫屬事實之登記。又抗
    告人雖另追加基於民法第767條第1項規定為請求。惟按不動
    產借名登記契約為借名人與出名人間之債權契約，出名人依
    其與借名人間借名登記契約之約定，通常固無管理、使用、
    收益、處分借名財產之權利，然此僅為出名人與借名人間之
    內部約定，其效力不及於第三人。出名人既登記為該不動產
    之所有權人，其將該不動產處分移轉登記予第三人，自屬有
    權處分（最高法院106年第3次民事庭會議決議參照）。是借
    名登記財產於借名關係存續中，乃登記為出名人之名義，在
    該財產回復登記為借名人名義以前，借名人尚無所有物返還
    請求權可資行使（最高法院100年度台上字第2101號判決參
    照）。準此，抗告人既主張其將所出資購買之系爭不動產借
    名登記在江文佑名下，若是如此，則於系爭不動產回復登記
    為抗告人名義以前，抗告人並非系爭不動產之所有權人，自
    無從行使民法第767條第1項之物上請求權，即使江文佑於11
    0年11月7日死亡，江文佑之財產上權利亦係由其子女即相對
    人繼承，是上訴人於形式上雖依民法第767條第1項規定為本
    件請求權基礎之一，然此部分請求在法律上顯無理由，抗告
    人復未釋明系爭借名登記契約消滅或終止後之返還請求權屬
    基於物權關係而為本案請求，揆諸首揭規定及說明，無從命
    供擔保許可其就系爭不動產為訴訟繫屬事實之登記，自應駁
    回其聲請。
四、綜上所述，抗告人依民事訴訟法第254條第5項規定，請求裁
    定許可為訴訟繫屬事實之登記，於法尚有未合。原裁定駁回
    抗告人之聲請，理由雖不盡相同，結論則無二致，仍應予以
    維持。抗告意旨以其追加民法第767條第1項規定為請求權基
    礎，應有民事訴訟法第254條第5項規定之適用為由，指摘原
    裁定不當，聲明廢棄，為無理由，應予駁回。
五、據上論結，本件抗告為無理由，爰裁定如主文。　　
中　　華　　民　　國　　111 　年　　7 　　月　　29　　日
                  民事第一庭    
                        審判長法  官   李媛媛
                              法  官   胡芷瑜
                              法  官   賴秀蘭
附表：
分類 地號或建號 權利範圍 備註 土地 桃園市○○區○○○○段1593-5 70000分之3542   桃園市○○區○○段1135-10 2分之1   桃園市○○區○○段1135 384分之66   桃園市○○區○○○○段1771 10000分之44  房屋 門牌號碼：桃園市○○區○○路25號7樓之1 （坐落地號：桃園市○○區○○○○段1593-5地號土地） 1分之1 共用部分： 14873建號 10000分之670  門牌號碼：桃園市○○區○○街91號等 （坐落地號：桃園市○○區○○○○段1771地號土地） 10000分之237  

田賦 新竹縣○○鎮○○○段○○○小段175-2 1分之1   新竹縣○○鎮○○○段○○○小段175-3 1分之1   新竹縣○○鎮○○○段○○○小段0194-23 1分之1   新竹縣○○鎮○○○段○○○小段0194-24 1分之1   新竹縣○○鎮○○○段○○○小段0194-26 1分之1   新竹縣○○鎮○○○段○○○小段0194-28 1分之1   新竹縣○○鎮○○○段○○○小段0196-2 1分之1   新竹縣○○鎮○○○段○○○小段0200-1 1分之1  
正本係照原本作成。
本裁定除以適用法規顯有錯誤為理由外，不得再抗告。如提起再
抗告，應於收受送達後10日內委任律師為代理人向本院提出再抗
告狀。並繳納再抗告費新臺幣１千元。
中　　華　　民　　國　　111 　年　　7 　　月　　29　　日
　　　　　　　　　　　　　　　　　　　　　　　　　　　　
　　　　　　　　　　　　　　　書記官   林淑貞